【裁判字號】    97,消債抗,186
【裁判日期】    980615
【裁判案由】    更生事件
【裁判全文】
臺灣臺北地方法院民事裁定           97年度消債抗字第186號
抗  告  人  甲○○
上抗告人因消費者債務清理事件聲請更生，對於中華民國97年11
月7 日本院97年度消債更更一字第2 號裁定提起抗告，本院裁定
如下：
    主  文
抗告駁回。
抗告程序費用新臺幣壹仟元由抗告人負擔。
    理  由
一、抗告意旨略以：原裁定認為抗告人已於民國95年間，依「中
    華民國銀行公會會員辦理消費金融案件無擔保債務協商機制
    」成立協商，其後並無情事變更，而不可歸責於己之事由，
    致無法清償，惟最大債權銀行台新銀行於協商時，係將債權
    銀行華南銀行、稻江銀行排除在外，致非全部債權銀行均參
    與協商，協商程序有重大瑕疵，則抗告人無法履約既出於前
    開原因，自屬不可歸責於己之事由；抗告人於96年6 月11日
    受傷，於受傷休息期間，每月減少收入新台幣（下同）7,00
    0 至11,000元，並支出醫療照護費用，原裁定以年收入衡量
    抗告人當時經濟狀況並非客觀，應以當時實際月收支審酌其
    毀諾是否屬不可歸責於己之事由；原裁定認定抗告人扶養其
    母李黃人重，應與其他扶養義務人共同分擔，惟抗告人係獨
    子，其餘姊妹因出嫁或收入不佳而不願扶養，且被李黃人重
    名下之不動產亦僅供其個人居住使用，抗告人自有獨自扶養
    之必要；抗告人配偶乙○○確無收入，每月房租支出11,500
    元屬工作需要且合乎行情，每月購買健康食品亦有其必要性
    ，此外，債權人台新銀行、裕融企業股份有限公司、香港商
    香港上海匯豐銀行對抗告人之薪資及郵局存款進行強制執行
    ，已造成抗告人一家無法生活，原審裁定駁回抗告人更生及
    保全處分之聲請顯有不當，爰提起本件抗告等語。
二、按債務人對於金融機構因消費借貸、自用住宅借款、信用卡
    或現金卡契約而負債務，在聲請更生或清算前，應提出債權
    人清冊，以書面向最大債權金融機構請求協商債務清償方案
    並表明共同協商之意旨，消費者債務清理條例（下稱消債條
    例）第151 條第1 項定有明文。次按債務人與金融機構協商
    成立者，不得聲請更生或清算，但因不可歸責於己之事由，
    致履行顯有重大困難者，不在此限；本條例施行前，債務人
    依金融主管機關協調成立之中華民國銀行公會會員辦理消費
    金融案件無擔保債務協商機制與金融機構成立之協商，準用
    前項之規定，消債條例第151 條第5 項、第6 項分別定有明
    文。準此，債務人如於消債條例施行前，已利用金融主管機
    關協調成立之中華民國銀行公會會員辦理消費金融案件無擔
    保債務協商機制，與金融機構成立協商，即須依約清償債務
    ，僅於其後發生情事變更，在清償期間收入或收益不如預期
    ，致該方案履行困難甚或履行不能，且因不可歸責於己之事
    由所致，始能聲請更生或清算。至如認該協商方案履行有其
    他不適當情形，即應再循協商途徑謀求解決，不得逕依消債
    條例聲請更生。蓋該債務清償方案係經債務人行使程序選擇
    權而與債權人締結之債務清理契約，其即應受該契約之拘束
    ，且消債條例更生之規範目的，係在維持債務人基本生活之
    情況下，於債務人之能力範圍內盡力清償債務，非謂債務人
    得任意利用債務清理程序減輕債務，因此，為避免債務人針
    對已成立之協商方案任意毀諾，濫用更生或清算之債務清理
    程序，須債務人於協商成立後因不可歸責於己之事由，致其
    無法履行原定清償方案，始例外得依消債條例聲請更生或清
    算。又按民法第1117條第1 項規定，受扶養權利者，以不能
    維持生活而無謀生能力者為限。而同條第2 項僅規定，前項
    無謀生能力之限制，於直系血親尊親屬不適用之，並非規定
    前項之限制，於直系血親尊親屬不適用之。是直系血親尊親
    屬，如能以自己財產維持生活者，自無受扶養之權利；易言
    之，直系血親尊親屬受扶養之權利，仍應受「不能維持生活
    」之限制。最高法院62年度第2 次民庭庭推總會議決議（四
    ）可供參照。
三、經查，抗告人業於95年間，依金融主管機關協調成立之中華
    民國銀行公會會員「辦理消費金融案件無擔保債務協商機制
    」與台新銀行成立協商，約定聲請人應自95年7 月間起，分
    120 期，按月清償28,744元等節，已據抗告人自承在卷，並
    有協議書在卷可按（見本院97年消債更字第144 號卷第27頁
    ），堪可認定。揆諸前開說明，抗告人既與金融機構協商成
    立，除有不可歸責於己之事由，致履行有重大困難外，均不
    得聲請更生。又抗告人固稱：最大債權銀行台新銀行於協商
    時，係將債權銀行華南銀行、稻江銀行排除在外，致非全部
    債權銀行均參與協商云云。惟按債務人依消債條例之規定向
    金融機構請求債務協商，受請求之金融機構通知其他債權人
    與債務人參與協商時，其他債權人得選擇是否參與協商。可
    認台新銀行縱未將債權人華南銀行、稻江銀行列入協商，仍
    無礙該協商之成立。抗告人指稱：協商程序因此有重大瑕疵
    云云，洵屬誤會，無足採認。又查，抗告人主張李黃人重每
    月領取敬老津貼3,000 元，於97年10月28日郵局帳戶中尚有
    存款199,340 元，名下有3 筆不動產及保險金額30萬元之6
    年期簡易人壽保險等情，有李黃人重之財產歸屬資料清單、
    郵局存摺影本、簡易人壽保險要保書暨保險單在原審卷可按
    （見本院97年消債更更一字第2 號卷34頁、40頁至45頁），
    堪予認定。足徵李黃人重衣食不匱乏，並無不能維持生活情
    事。則依前開說明，李黃人重既無不能維持生活情事，抗告
    人主張每月尚須扶養支出李黃人重扶養費用9,829 元云云，
    即屬無據，自無可採。此外，消債條例之立法目的，在於使
    不幸陷入經濟困境之人得以清理債務、重建生活，並在清理
    債務過程中能保有符合人性尊嚴之最低生活，而非維持債務
    人過去慣常之寬逸生活，是於評估債務是否有不能清償或有
    不能清償之虞時，自不得由債務人任意主張其基本生活費用
    ，而應由債務人在維持基本生活之情況下，於能力範圍內盡
    力清償債務。本件抗告人申請前置協商時，任職內政部警政
    署保安警察第6 總隊，其94年、95年、96年薪資所得分別為
    860,603 元、755,565 元、760,875 元，有年度財政部台北
    市國稅局之綜合所得稅各類所得資料清單及稅務電子閘門財
    產所得調件明細表附原審卷為憑，平均每月薪資為66,028元
    。而抗告人住居臺北市，參諸行政院行政院主計處公告之97
    年度最低生活費用（以每年家庭收支調查，計算出平均每人
    每月消費支出之60% 作為最低生活費），臺北市平均每人每
    月最低生活費為14,152元（包含房租在內），則扣除抗告人
    及其配偶每月最低生活費28,304元，抗告人每月尚餘37,904
    元，非不能清償與台新銀行協議之28,744元及華南銀行2,40
    0元、稻江銀行2,700元。至抗告人主張其96年6 月間受傷，
    當時每月收入減少，原審以年收入論斷當時經濟狀況並不客
    觀云云，惟查，抗告人年收入既足以負擔銀行還款及基本生
    活費用，業如前述，則抗告人如妥善將所餘部分分配、管理
    ，自足以提供收入較低月份之支出，抗告人並無不能清償債
    務情形或有不能清償之虞。
四、綜上所述，抗告人於協商成立後，難認有何不可歸責於己之
    事由，致不能繼續履行原協商條件或履行顯有重大困難，其
    聲請更生自無依據，又更生之聲請既經駁回，其保全處分之
    請求，亦不應准許。從而，原審裁定駁回抗告人之聲請，並
    無違誤。抗告意旨指謫原裁定不當，求予廢棄，為無理由，
    應予駁回。
五、據上論結，本件抗告為無理由，依消費者債務清理條例第15
    條、民事訴訟法第495 條之1 第1 項、第449 條、第95條、
    第78條，裁定如主文。
中    華    民    國    98    年    6     月    15    日
                  民事第二庭  審判長法    官  朱漢寶
                                    法    官  陳秀貞
                                    法    官  黃呈熹
以上正本係照原本作成。
本裁定不得抗告。
中    華    民    國    98    年    6    月     15    日
                                    書記官    傅美蓮


司法院資訊處製作；財團法人民間司法改革基金會備份。
